【裁判字號】    90,台上,1472
【裁判日期】    900315
【裁判案由】    偽造文書
【裁判全文】
最高法院刑事判決                                九十年度台上字第一四七二號
    上  訴  人  甲○○即林進.
    選任辯護人  陳英鳳律師
右上訴人因偽造文書案件，不服台灣高等法院台南分院中華民國八十七年十一月二十
四日第二審判決（八十七年度上訴字第二九九號，起訴案號：台灣台南地方法院檢察
署八十六年度偵字第二三四二、八○五九號），提起上訴，本院判決如左：
    主  文
原判決撤銷，發回台灣高等法院台南分院。
    理  由
本件原判決認定上訴人甲○○係恩孚企業股份有限公司及悅孚工業股份有限公司（下
稱悅孚公司）負責人，基於意圖為自己不法所有之概括犯意，於民國八十五年五月間
與中國大陸瀋陽鞍山自行車總公司（下稱鞍山公司）簽訂助力車發動機供貨合同，鞍
山公司委託澳門珠光紡織工業開發有限公司（下稱珠光公司）旗下澳通企業代理進口
，上訴人明知貨物須經珠光公司檢驗並出具檢驗證明，竟於收到中國銀行澳門分行開
出之信用狀後，未將約定貨物全部裝櫃，亦未經珠光公司驗貨，即偽造珠光公司驗貨
證明書（檢驗證明書），並在該文書上偽造「甘振文」、「鄧成林」、「      」簽
名，連同ＬＣ00000000號信用狀及出口押匯單據，於八十五年十二月七日向世華聯合
商業銀行股份有限公司（下稱世華銀行）辦理出口押匯，詐得美金二十九萬二千五百
元；又於同年十二月間，佯稱願將悅孚公司資產及存貨售予西班牙商ＮＡＣＩＯＮＡ
Ｌ－ＭＯＴＯＲ，Ｓ‧Ａ公司（下稱ＮＡＣＩＯＮＡＬ－ＭＯＴＯＲ公司），於收到
該公司開出之信用狀後，上訴人竟未將全部貨物裝櫃，亦未經該公司指定之ＭＲ‧Ｓ
ＥＧＯＶＩＡ驗貨，即偽造驗貨證明書，並在該證明書上偽造ＭＲ‧ＳＥＧＯＶＩＡ
之署押，持向台灣土地銀行辦理押匯及申請撥款新台幣九百萬元等情，因而撤銷第一
審科刑判決，改判仍論處上訴人連續行使偽造私文書，足以生損害於他人，累犯罪刑
，固非無見。惟查（一）、審理事實之法院，對於案內與論罪科刑、罪名成立與否有
關之一切證據，除認為不必要者外，均應詳為調查，然後基於調查所得之心證以為判
斷之基礎；如與待證事實有重要關係，在客觀上認為應行調查之證據，又非不易調查
或不能調查，而未依法加以調查，率予判決者，即有刑事訴訟法第三百七十九條第十
款規定所稱應於審判期日調查之證據而未予調查之違法。又刑事訴訟法上所謂認定犯
罪事實之證據，係指足以認定被告確有犯罪行為之直接或間接證據而言，該項證據須
適合於被告犯罪事實之認定，始足採為斷罪資料。原判決認定上訴人偽造珠光公司驗
貨證明書，並在該文書上偽造「甘振文」、「鄧成林」、「      」簽名，係依據告
訴人世華銀行代理人彭瑞庸及同銀行承辦人許志宏、羅振超之證詞、信用狀開狀人中
國銀行澳門分行拒絕付款給世華銀行之信函及珠光公司總經理致台灣中國青年創業協
會函等為其憑據。經查，就如何證明珠光公司之驗貨證明為偽造一節，告訴人代理人
彭瑞庸於原審證稱：「開狀行中國銀行澳門分行發通知給青商會說這份檢驗證明是偽
造的」（見原審卷第一五○頁），證人許志宏證稱：「開狀銀行有電匯給我們說那文
件是假的」（見原審卷第一五六頁），羅振超證稱：「……中國銀行出的證明，證明
珠光紡織公司的文件是假的」（見原審卷第一五七頁），足見其等之陳述均係傳述中
國銀行澳門分行信函及珠光公司總經理致台灣中國青年創業協會書面函之內容，並非
供述其等本身聞見之事實。而前揭中國銀行澳門分行拒絕付款給世華銀行之信函內祇
載明該驗貨證明上進口商的簽字與該行留底不符云云，珠光公司總經理致台灣中國青
年創業協會函僅敘述其發現他人偽造公司驗貨證明等情，均未提出真正之簽名或留底
之簽字，故前揭告訴人代理人、證人及中國銀行澳門分行行文世華銀行函與珠光公司
總經理致台灣中國青年創業協會函皆非證明系爭驗貨證明為偽造之直接證據。而上訴
人始終堅決否認偽造系爭驗貨證明，辯稱係珠海澳通企業所寄發，且上訴人於原審提
出珠海澳通企業以國際快捷函件寄給上訴人之函件，其上載有驗貨證明已隨快捷郵件
寄達，請上訴人簽收傳真回電，並提及該筆信用狀美金二十九萬二千五百元之用途諸
情（見原審卷第一一二至一一五頁）。究竟珠光公司真正之驗貨證明與「鄧成林」等
人簽名及留底簽字為何？系爭驗貨證明上之簽名與真正之簽名或留底簽名是否不符？
既無真正之簽名或留底簽名，如何認定系爭驗貨證明上之簽名係偽造？上訴人於原審
提出珠海澳通企業以國際快捷函件所載之驗貨證明載有信用狀美金二十九萬二千五百
元之用途，與本件之驗貨證明是否同一件事？原審在攸關犯罪事實之認定及上訴人涉
犯罪名成立與否之重要事項，尚未澈查剖析釐清前，率予論斷上訴人偽造珠光公司驗
貨證明之私文書等罪刑，難謂無證據調查未盡之違法。（二）按當事人在審判期日前
或審判期日聲請調查之證據，如法院未予調查，又未認其無調查之必要，以裁定駁回
之，或雖經調查，其所得如何不足採取，亦未於判決理由內予以說明，其所踐行之訴
訟程序，自難謂非違法。上訴人辯稱西班牙ＮＡＣＩＯＮＡＬ－ＭＯＴＯＲ公司驗貨
證明係ＭＲ‧ＳＥＧＯＶＩＡ所交付，非其所偽造，且於原審提出西班牙ＤＥＲＢＩ
公司一九九六年十二月三日及同年六月三日傳真予ＹＥＦ  ＩＮＥ傳真函上之ＭＲ‧
ＳＥＧＯＶＩＡ簽名以供核對。究竟此二傳真函上簽名與原判決事實欄認定上訴人偽
造西班牙ＮＡＣＩＯＮＡＬ－ＭＯＴＯＲ公司驗貨證明上之ＭＲ‧ＳＥＧＯＶＩＡ簽
名是否相同？原審對此有利上訴人之證據，未予鑑定或核對，復未說明不採信該證據
之理由，即認西班牙ＮＡＣＩＯＮＡＬ－ＭＯＴＯＲ公司驗貨證明上之ＭＲ‧ＳＥＧ
ＯＶＩＡ簽名係上訴人所偽造，揆之上開說明，亦有理由不備之違法。上訴意旨指摘
原判決不當，非無理由，應認有發回更審之原因。
據上論結，應依刑事訴訟法第三百九十七條、第四百零一條，判決如主文。
中      華      民      國     九十     年      三      月     十五     日
                              最高法院刑事第三庭
                                  審判長法官  陳  錫  奎
                                        法官  劉  敬  一
                                        法官  洪  清  江
                                        法官  李  伯  道
                                        法官  呂  丹  玉
      右正本證明與原本無異
                                              書  記  官
中      華      民      國     九十     年      三      月     二十     日


司法院資訊處製作；財團法人民間司法改革基金會備份。
